【裁判字號】    95,台上,973
【裁判日期】    950511
【裁判案由】    給付工程款
【裁判全文】
最高法院民事判決              九十五年度台上字第九七三號
    上  訴  人  民家股份有限公司
    法定代理人  甲○○
    訴訟代理人  曾肇昌律師
    被 上訴 人  北昌營造股份有限公司
                        號
    法定代理人  乙○○
    訴訟代理人  吳誠修律師
上列當事人間請求給付工程款事件，上訴人對於中華民國九十三
年十一月二日台灣高等法院第二審更審判決（九十二年度上更(一)
字第一八五號），提起上訴，本院判決如下：
    主  文
原判決廢棄，發回台灣高等法院。
    理  由
本件上訴人主張：伊於民國八十七年七月二十日承攬被上訴人之
「金來發工地Ａ棟」模板工程（下稱系爭工程），惟已施工完成
之八樓工程款新台幣（下同）一百零七萬五千四百六十三元、一
樓屋突工程款二十一萬三千二百五十九元及工程保留款一百零五
萬五千四百九十八元，共計二百三十四萬四千二百二十元，被上
訴人迄未清償等情，爰求為命被上訴人如數給付並加付法定遲延
利息之判決（未繫屬本院者，不予贅述）。
被上訴人則以：於施工時自鷹架墜落地面死亡之勞工陳蘇碧鳳係
上訴人所僱用，依系爭工程合約書第九條第七款之約定，自應由
上訴人負擔雇主之責任。縱認陳蘇碧鳳非上訴人所僱用，依同條
第六款之約定，上訴人就陳蘇碧鳳之死亡亦應負全責，惟其拒不
出面協商賠償事宜，伊乃基於利害關係人之身分先行賠償陳蘇碧
鳳家屬三百八十萬元，並受讓陳蘇碧鳳家屬此項損害賠償債權。
又上訴人違約停工，致伊受損害一百三十八萬八千四百四十六元
，亦應賠償，而伊之上開債權與系爭工程款抵銷後，上訴人已無
工程款可得請求等語，資為抗辯。
原審維持第一審就上開部分所為上訴人敗訴之判決，駁回其上訴
，係以：系爭工程經估驗核算後，被上訴人應給付上訴人八樓工
程款一百零七萬五千四百六十三元、一樓屋突工程款二十一萬三
千二百五十九元及工程保留款一百零五萬五千四百九十八元，共
計二百三十四萬四千二百二十元之事實，為兩造所不爭，固堪信
為真實。惟查系爭工程係由被上訴人以「連工帶料」之方式交由
上訴人承攬施工，上訴人則以「代工不帶料，實做實算」之方式
，僱用陳義勇、邵水池、陳意輝（下稱陳義勇等三人）及彼等帶
往工地之其他模板工人負責施工，依勞工安全衛生法第二條第二
項（原判決誤為第一項）及第十六條之規定，兩造均為該法所定
之雇主，並不因其將工程之一部或全部發包予他人，而影響雇主
於勞工安全衛生法應負之責任。至上訴人主張其與陳義勇等三人
間係次承攬關係，陳蘇碧鳳非其所僱云云，則不能解免其在勞工
安全衛生法之雇主責任。況上訴人與陳蘇碧鳳間為僱傭關係，亦
有上訴人以事業主名義對於陳蘇碧鳳所出具之扣繳憑單可稽。按
勞工安全衛生法乃保護勞工安全之法律，上訴人承攬系爭工程後
，雖委由陳義勇等三人負責施工，陳義勇再僱用其妻陳蘇碧鳳實
際施作，但上訴人於陳蘇碧鳳施工前，應先確認施工架之安全措
施是否完善，竟怠於為之，而被上訴人則未督促其承包商澗達有
限公司依標準設置安全防護設備，以致陳蘇碧鳳在安全設備不足
之施工架施工時，墜樓死亡，均已違反勞工安全衛生法第五條第
五款之規定，依上說明，兩造自應就陳蘇碧鳳之墜樓死亡，負連
帶賠償責任。茲就陳蘇碧鳳死亡所生之損害，分述如下：（一）
喪葬費：陳蘇碧鳳之配偶陳義勇固證稱其為陳蘇碧鳳支出喪葬費
六十二萬元及埋葬費十五萬元，然為上訴人所否認，且被上訴人
及陳義勇亦未能舉證證明此項支出為真實與必要，參照勞動基準
法第五十九條第四款之規定，應給與五個月平均工資之喪葬費，
以陳蘇碧鳳平均工資每月二萬五千元計算，喪葬費為十二萬五千
元；（二）扶養費：陳義勇於三十七年六月七日出生，依通常情
形，其自年滿六十歲應強制退休起，即不能維持生活，而陳義勇
尚有三子可供扶養，陳蘇碧鳳應負扶養陳義勇之義務則為四分之
一，是陳義勇得請求賠償之扶養費，以其可受扶養期間十六．六
一年，依扶養親屬寬減額每人每年七萬二千元計算，再扣除霍夫
曼計算式之中間利息後，為十六萬五千二百八十元；（三）非財
產上損害：陳義勇及陳蘇碧鳳之子陳延文、陳延忠、陳延村遽遭
喪妻、喪母之痛，精神痛苦不言可諭，爰審酌彼等及兩造之身分
、地位、經濟狀況等一切情狀，陳義勇得請求賠償非財產上損害
為八十萬元，陳延文、陳延忠及陳延村等三人則各為五十萬元。
總計陳蘇碧鳳死亡所生之損害為二百五十九萬零二百八十元（12
5,000＋165,280＋800,000＋500,000＋500,000＋500,000=2,590
,280），依民法第二百八十條前段規定，兩造各應分擔一百二十
九萬五千一百四十元，惟被上訴人既已給付陳義勇等人三百八十
萬元，自得向上訴人求償一百二十九萬五千一百四十元。次查上
訴人尚有一一三七．二平方公尺之模板工程（屋突一樓之一部分
及屋突二樓、屋突三樓全部），而被上訴人以點工方式交由隆將
、伸達、台北縣裝卸工會及旭成等廠商完成，每平方公尺單價則
較原發包高出四百零六元五角，以致被上訴人多支出四十六萬二
千二百七十二元，且因上訴人無故延遲工期四十日，而無法如期
請求皇翔建設股份有限公司（下稱皇翔公司）給付工程保留款二
千四百五十九萬二千八百十一元及上開未完成部分之工程款一億
四千四百四十三萬三千九百六十三元，亦受有利息損失十三萬四
千七百五十五元、七十九萬一千四百十九元，依系爭工程合約書
第十五條之約定，被上訴人自得請求上訴人賠償一百三十八萬八
千四百四十六元（462,272＋134,755＋791,419 =1,388,446）。
綜上所述，被上訴人得向上訴人求償之分擔金額一百二十九萬五
千一百四十元，加上得請求上訴人賠償之損害一百三十八萬八千
四百四十六元，共計二百六十八萬三千五百八十六元（1,295,14
0＋1,388,446=2,683,586），已足以抵銷被上訴人應付之工程款
二百三十四萬四千二百二十元，從而上訴人本於承攬契約，請求
被上訴人給付二百三十四萬四千二百二十元及自起訴狀繕本送達
翌日起算之法定遲延利息，洵屬無據，不應准許等詞，為其判斷
之基礎。
惟按勞工安全衛生法所謂之雇主，依同法第二條第二項及第三項
之規定，既須為該法適用範圍內僱用勞工從事工作之事業單位之
事業主或事業之經營負責人始足當之。則陳蘇碧鳳究否為上訴人
所僱用，即與上訴人應否負雇主之責任攸關。而勞動基準法第六
十二條規定，事業單位以其事業招人承攬，如有再承攬時，承攬
人或中間承攬人就各該承攬部分所使用之勞工，固均應與最後承
攬人連帶負職業災害補償之責任，惟承攬人或中間承攬人為職業
災害補償時，就其所補償之部分，僅得向最後承攬人求償。故上
訴人向被上訴人承攬系爭工程後，倘又將其中一部分交由陳義勇
等三人承攬，而陳蘇碧鳳係屬陳義勇等三人所僱用。依上說明，
被上訴人向陳蘇碧鳳為災害補償後，得否向上訴人求償其賠償陳
蘇碧鳳家屬之金額，即非無疑。原審就此攸關判斷被上訴人得否
向上訴人求償之事實，一方面謂上訴人承攬系爭工程後，僱用陳
義勇等三人及陳蘇碧鳳施作；另方面又稱上訴人係委由陳義勇等
三人負責施工，陳義勇等三人再僱用陳蘇碧鳳實際施作。對於陳
義勇等三人究係向上訴人承攬工程抑或為上訴人所僱用，以及陳
蘇碧鳳究係受僱於上訴人或陳義勇等三人，前後認定不一，實情
為何，有待原審調查明確，本院尚無從為法律上之判斷。末按被
上訴人主張其得向上訴人求償之金額及因上訴人違約其得向上訴
人請求賠償之金額，二者合計為二百六十八萬三千五百八十六元
。而被上訴人得否向上訴人求償既屬未足，則其得主張抵銷之金
額究為若干，即不明確，是以本件全部均難維持。上訴論旨，指
摘原判決不當，求予廢棄，非無理由。
據上論結，本件上訴為有理由。依民事訴訟法第四百七十七條第
一項、第四百七十八條第二項，判決如主文。
中    華    民    國  九十五  年    五    月   十一   日
                      最高法院民事第六庭
                          審判長法官  許  朝  雄
                                法官  謝  正  勝
                                法官  鄭  玉  山
                                法官  吳  麗  女
                                法官  袁  靜  文
      本件正本證明與原本無異
                                      書  記  官
中    華    民    國  九十五  年    五    月  二十四  日
                                                Ｒ


司法院資訊處製作；財團法人民間司法改革基金會備份。
